臺灣高等法院臺中分院民事判決　　　八十九年度上易字第一一號
　　　上　訴　人　　辛○○○
　　　上　訴　人　　丁○○
　　　被　上訴人　　乙○○○
　　　　　　　　　　甲○○
　　　被　上訴人　　戊○○
　　　　　　　　　　寅○○
　　　　　　　　　　子○○
　　　　　　　　　　丑○○
　　　　　　　　　　癸○○
　　　　　　　　　　丙○○
　　　　　　　　　　壬○○○
　　　被　上訴人　　己○○
　　　訴訟代理人　　庚○
右當事人間分割共有物事件，上訴人對於中華民國八十八年十月二十二日臺灣台中地
方法院八十八年度訴字第一六六二號第一審判決提起上訴，本院判決如左：
　　　主　　　文
原判決廢棄。
兩造共有坐落台中縣大雅鄉○○段六三一地號，地目建，面積○．二九四一公頃土地
應予分割為如附圖（Ｈ）所示，其中編號(1)部分面積○．○○七五公頃分歸上訴人潘
張秀雲取得，（１－１）部分面積○．○○七五公頃分歸上訴人丁○○取得，(2)部分
面積○．○六六二公頃分歸被上訴人癸○○取得，(3)部分面積○．○○七五公頃分歸
被上訴人丙○○取得，(4)部分面積○．○○七五公頃分歸被上訴人壬○○○取得，(5)
部分面積○．○四八三公頃分歸被上訴人乙○○○取得，(6)部分面積○．○一八三公
頃分歸被上訴人戊○○取得，(7)部分面積○．○一六九公頃分歸被上訴人寅○○取得
，(8)部分面積○．○二二八公頃分歸被上訴人子○○取得，(9)部分面積○．○二二八
公頃分歸被上訴人丑○○取得，１０部分面積○．○二五○公頃分歸被上訴人己○○取
得，道路部分面積○．○四三八公頃由兩造按附圖（Ｈ）「持分欄」所示應有部分比
例保持共有，供通行之用。
上訴人丁○○，被上訴人丙○○、壬○○○、乙○○○、戊○○應各補償被上訴人癸
○○、寅○○、子○○、丑○○、己○○及上訴人辛○○○如附表(二)所示之金額。
第一、二審訴訟費用，由兩造按附圖（Ｈ）「持分欄」所示應有部分比例負擔。
　　　事　　　實
甲、上訴人辛○○○、丁○○方面：
一、聲明：求為判決：
  (一)原判決不利於上訴人之部分廢棄。
  (二)請准就兩造共有座落台中縣大雅鄉○○段六三一地號土地，地目建，面積○．二
    九四一公頃，以台中縣雅潭地政事務所九十一年七月五日制作複丈成果圖所示方
    案（以Ｈ案為代號）分割。
  (三)第一、二審訴訟費用由被上訴人等負擔。
二、陳述：除原判決書之記載相同者予以引用外，補稱：
　(一)上訴人於原審主張如附圖甲案方式為分割，於本院先提出Ｇ案，嗣修正為Ｈ案。
　(二)原審稱系爭土地採附圖Ｂ案分割方法符合多數共有人之意願云云，顯非實在，經
　　查：
　　1.系爭共有土地無論採行附圖Ｂ案或甲案之分割方案，編號６、７、８之共有人
　　　戊○○、寅○○、子○○皆無影響，因所分得之位置及面積皆相同，有爭執者
　　　為編號１至５及９、０之共有人即辛○○○、癸○○、丙○○、壬○○○、乙
　　　○○○、丑○○及己○○等七人，此觀諸附圖Ｂ案及甲案之分割方案甚明。
　　2.上開七人中，丙○○、壬○○○及丑○○支持附圖Ｂ案，其持分分別為　23/7
　　　68、23/768及35/384，而辛○○○、癸○○、乙○○○及己○○則支持附圖甲
　　　案，其持分分別為23/384、254/960、111/576及96/960；由此以觀，支持附圖
　　　Ｂ案之共有人較少，且持分面積亦較少，而支持附圖甲案之共有人不僅人數及
　　　持分皆佔優勢，而原審竟謂附圖Ｂ案之分割方法符合多數共有人之意願云云，
　　　顯非實在。
　(三)按共有人因共有物分割之方法，不能協議決定，而提起請求分割共有物之訴，應
　　由法院依民法第八百二十四條命為適當之分配，不受任何共有人主張之拘束，審
　　判上之共有物分割方法，在德、日、民法，固以原物分割為原則，價金分割為例
　　外，但我民法對於二者，則無分軒輊，均應「由法院斟酌當事人之聲明，共有物
　　之性質，經濟效用，及全體共有人之利益等公平決之」，最高法院分別著有五十
　　一年台上字第一八一一號及六十九年台上字第三五○號裁判意旨可資參照（詳如
　　證三）；由此以觀，法院於審酌分割方法時，首應重視者乃公平原則，而原審於
　　訂分割方法之時，不僅未審酌公平原則，反而嚴重違背公平原則，茲詳述如后：
　　1.上訴人辛○○○及追加上訴人丁○○為母子關係，被上訴人丙○○及壬○○○
　　　亦為母子關係，上開二對母子之持分面積相同，然以原審所採認之附圖Ｂ案觀
　　　之，上訴人辛○○○母子竟分得臨路面寬狹窄，縱深甚長之編號１部分土地，
　　　而被上訴人壬○○○母子竟分得臨路面寬廣闊之３、４部分土地。簡言之，上
　　　訴人辛○○○母子分得之編號１土地如作建築使用可蓋一間房子，而被上訴人
　　　壬○○○母子分得編號３、４土地，則可蓋二間房子，孰優孰劣，一眼即知，
　　　如認編號１與編號３、４土地之價值相當，則上訴人辛○○○母子願捨編號１
　　　而就編號３、４之土地，請將編號３、４之土地分配予上訴人辛○○○母子。
　　2.再者，坦言之，系爭土地私設道路東側乃屬縱深較長之土地（此點原審亦不否
　　　認），縱依甲案分配，分得東側之共有人已屬不利，而原審竟採加深東側土地
　　　縱深之Ｂ案，對東側之共有人更屬不利，何以採行Ｂ案之分割方案，實令人不
　　　解。
　　3.此外，採行附圖Ｂ案應增設迴車道，致私設道路面積將由甲案之四一一平方公
　　　尺增加為Ｂ案之四二二平方公尺，即增加十一平方公尺，此十一平方公尺迴車
　　　道之面積應由全體共有人平均分擔，然由附圖Ｂ案可知編號６、７、８、９之
　　　共有人其分得之土地面積仍與甲案相同，未有減少情事；換言之，編號６、７
　　　、８、９之共有人並不需負擔迴車道之面積，至為明顯。
　　4.末查，系爭土地何以須留設私設道路？其另一原因為私設道路必須與既成巷道
　　　即大雅鄉○○路○○路連接，然附圖Ｂ案私設道路之形狀明顯與甲案不同；換
　　　言之，如採附圖Ｂ案，該案所留設之私設道路並無法直接與既成巷道連接，此
　　　觀諸甲案草圖（即證四）甚明，而原審並未審酌上開因素，日後將衍生另一袋
　　　地通行權之問題。
　(四)復按共有物之分割，為廢止共有關係，對於共有人全體均有利害關係，須由共有
　　人全體始得為之。是以在分割共有物之訴，必須由同意分割之共有人全體一同起
　　訴，並以反對分割之其他共有人全體為共同被告，始屬合法，當事人適格始無欠
　　缺。又，第二審為訴之變更、追加或提起反訴，非經他造同意，不得為之。但第
　　二百五十六條第二款至第四款情形，不在此限；另前條規定，於左列各款行為無
　　礙．．．四、訴訟標的對於數人必須合一確定者，追加其原非當事人之人為當事
　　人，民事訴訟法第四百四十六條第一項及第二百五十六條第四款分別定有明文。
　　經查上訴人就系爭共有土地之持分原為23/384，已於八十八年十一月二十三日將
　　上開持分23/768移轉予丁○○，有證二之土地登記謄本可稽，故丁○○已為本件
　　系爭土地之共有人，為此依法由其承擔訴訟，並追加為上訴人。
　(五)經檢視分割方案Ｅ將造成分配在私設道路右側之共有人，因所分配土地縱深較之
　　Ｇ案為深，故其屬經濟價值較低之「裡地減成區」土地佔有比率遠較左側之共有
　　人為高，經參鑑定報告書附件一、附件三整理成如「本案裡地減成區比較分析表
　　」以供比較分析（詳如証十五），顯見分割方案Ｇ屬較佳方案。又綜觀本分割案
　　就過往分管使用面、現行使用面、土地有效利用面及現共有人意願面均以分割方
　　案Ｇ最具周延性與公平性。若如鑑定報告書第二十九頁３項謂Ｌ－１應以一般巷
　　道價位區評計不再酌予減成應屬不甚合理，蓋該位址原分管區屬壬○○○、丙○
　　○母子理想應分配予渠，然渠意欲分配得較大面寬之基地，可有較大之經濟價值
　　與利用價值，上訴人為求全計乃願承受分配於此經濟性與利用性均較低之位址。
　(六)上訴人反對被上訴人壬○○○及丙○○母子所提分割方案Ｅ，因該方案不僅未能
　　符合公平原則，亦將減低系爭土地之經濟價值，茲詳述如后：
　　1.分割方案Ｅ之中，共有人癸○○分配裡地之面積高達 312平方公尺，而壬○○
　　　○及丙○○母子竟不須分配裡地有鑑定報告書附件一第 2-1頁之各區分割價
　　　值統計表可證另依鑑定報告書附件一第 1-1頁各區單價分析記載，鑑定人推
　　　估癸○○所分配編號Ｂ２裡地每坪單價為五萬二千九百二十元，而巷道價則為
　　　每坪六萬元 (見鑑定報告書第二六頁）；再者，辛○○○、丁○○母子與壬○
　　　○○、丙○○母子之持分相同，然辛○○○母子須負擔五七平方公尺之裡地，
　　　而壬○○○母子則不須分配裡地，亦有鑑定報告書第 2-1頁之各區分割價值統
　　　計表可參。換言之，分割方案Ｅ確實造成各共有人彼此之間嚴重不公平之情事
　　　，至為明顯。
　　2.分割方案Ｅ，各共有人分配裡地減成區之總面積為七四五平方公尺，巷道減成
　　　區之面積為一二一平方公尺，合計為八六六平方公尺（詳如證十五）；至於分
　　　割方案Ｇ，各共有人分配裡地減成區之總面積為六九八平方公尺，巷道減成區
　　　之面積為一五五平方公尺，合計為八五三平方公尺（同證十五）。換言之，比
　　　較分割方案Ｅ、Ｇ，如選擇分割方案Ｅ者，各共有人將分配裡地減成區○巷道
　　　減成區之面積將較Ｇ案增加十三平方公尺，降低系爭土地之整體價值。
　　3.另分割方案Ｅ所示系爭土地整體之分割價值為45,318,425元亦較分割方案Ｇ
　　　所示之45,411,761元為低（同證十三）。換言之，分割方案Ｅ將減低系爭土地
　　　之經濟價值，亦屬不爭之事實。
　(七)上訴人支持分割方案Ｇ之理由：
　　1.不論選擇分割方案Ｅ或Ｇ，對辛○○○母子三人而言，上開二方案皆為不利之
　　　方案，然兩害相權取其輕，實無理由選擇分割方案Ｅ，使辛○○○母子三人蒙
　　　受更大之損失。
　　2.對於共有人丙○○、壬○○○、戊○○、寅○○、子○○及己○○等六人而言
　　　，上開六人於分割方案Ｇ所示之「分割價值」合計為17,781,606元，亦較上開
　　　六人在分割方案Ｅ所示之「持分價值」17,220,810元17,220,810元及「分割價
　　　值」17,435,258元為高（詳細之計算式請參照上訴人準備書（三）狀）。換言
　　　之，比較分割方案Ｇ所示之「分割價值」及分割方案Ｅ所示之「持分價值」、
　　　「分割價值」，丙○○等六人並未因Ｇ方案蒙受不利，至為明顯。
　　3.比較分割方案Ｅ、Ｇ，Ｇ方案將可減輕各共有人分配裡地減成區○巷道減成區
　　　之負擔；並減縮共有人彼此之間不公平之情事（例如：癸○○負擔之裡地由31
　　　2平方公尺減少為223平方公尺，同證十五）。換言之，比較分割方案Ｅ、Ｇ，
　　　Ｇ方案應屬較為公平之方案。
　　4.分割方案Ｇ雖造成私設道路左側共有人寅○○、子○○、丑○○等三人分割價
　　　值分別減少20,541元、43,162元及39,435元，合計 103,138元之情事（同證十
　　　三），然Ｇ方案寅○○等三人所減少之分割價值，亦較Ｇ方案辛○○○母子等
　　　三人所減少之分割價值 136,055元為低。換言之，共有人寅○○等三人如因Ｇ
　　　方案將使渠等三人減少分割價值 103,138元就反對Ｇ方案者，又如何強令辛○
　　　○○母子三人接受減少分割價值高達 229,370元之Ｅ方案（詳細之計算式請參
　　　照上訴人準備（三）狀）？
　　5.比較分割方案Ｅ、Ｇ，Ｇ方案所示系爭土地整體之「持分價值」及「分割價值
　　　」（即45,411,761元）亦較Ｅ方案之「持分價值」及「分割價值」（即45,318
　　　,425元）為高，乃不爭之事實，實無理由捨經濟價值較高之Ｇ方案而就經濟價
　　　值較低之Ｅ方案之理。
　　6.再者，選擇分割方案Ｇ，不僅可提高系爭土地整體之經濟價值，亦可避免共有
　　　人辛○○○母子在分管土地上所興建房屋及其他相關設施遭受拆除之危險。
　(八)分割方案Ｇ之優點已如上訴人於準備書狀、辯論意旨狀充份敘明。補呈系爭房地
　　使用現況圖及分割方案Ｅ、Ｇ之比較示意圖，顯見Ｇ方案係與原分管使用現況之
　　相對位置頗為相稱，又可兼顧及壬○○○與丙○○之意願。被上訴人乙○○○、
　　己○○均同意Ｇ方案，衡諸Ｇ方案之同意人共有五人，其持分面積佔有六一．七
　　一％。如依Ｅ方案分割，則私設道路東側縱深高達三十三米，西側僅為二十七米
　　，而Ｇ分割方案其私設道路東、西側之最大縱深各三十米，因之吾人得知Ｇ分割
　　方案應屬最公允。又無論Ｅ或Ｇ方案其八米私設道路與現通行之既成道路銜接處
　　均與同段六三二地號之農地西側角落有少許銜接，其臨接面約一至二米，該私設
　　道路與現行既成道路之淨臨接面尚有六至七米，與現通行之既成道路最窄處四、
　　五米相較，應無礙將來通行之便利性，若為求最佳通行便利性，尚可採系爭土地
　　之全部共有人向六三二地號土地所有權人租賃或協議其他相對補償方式，況被上
　　訴人即六三二地號土地所有權人子○○、丑○○於民國八十九年六月二十二日之
　　準備書狀亦陳述：「．．自當完全同意配合法院判決所留設八米道路與大雅鄉○
　　○街道路之連絡，不可能妨礙共有人此用私設八米道路之出入．．．」等語。縱
　　六三二地號土地與系爭分割案土地將來有可能延生權利事項，亦與本分割共有物
　　訴訟案無可附麗，應如前述協議之，況本分割方案亦未生損害於六三二地號土地
　　所有權人，上訴人認為丑○○之主張Ｅ方案之主要論據為無理。
  (九)Ｇ案私設巷道出口使用同段六三二地號土地既遭質疑，爰修正為Ｈ案，使之私設
    巷道出口連接大雅鄉○○街部分無庸使用同段六三二地號之土地。茲將兩造均經
    修正之分割方案Ｅ案及Ｈ案比較如下：
    1.比較二種分割方案，辛○○○因分得之位置未直接面臨私設之八米道路，所以
      在分割方案Ｈ案中，僅辛○○○一人之分割價值呈現較Ｅ案為低之情形，其餘
      之共有人在Ｈ案中分得之分割價值皆大於Ｅ案（詳如證十七）。換言之，在Ｈ
      案當中全體共有人之分割價值合計為四千五百二十一萬五千五百四十七元，然
      Ｅ案僅四千三百九十六萬八千零二十五元，相差一百二十四萬七千五百二十二
      元，對全體共有人而言，分割方案Ｈ案明顯屬於經濟價值較高之方案。
　　2.在分割方案Ｈ案之中，辛○○○、丁○○及癸○○等三人受其他共有人補償之
      金額分別為-70,591元、+48,739元及-110,848元，合計-132700元（-70,591+4
　　　8,739-110,848=-132700 ），有證十八之（方案Ｈ）各共有人應付受補金額配
　　　賦表可參；由此以觀，辛○○○母子並未因主張方案Ｈ而分得經濟價值較高之
      土地。另外在分割方案Ｅ案之情形，辛○○○母子三人受其他共有人補償之金
      額高達-229,370元（-7,473-7,473-214,424=-229,370 ，同證十三）；換言之
      ，比較分割方案Ｈ案及Ｅ案，對辛○○○母子等三人而言，Ｈ案乃屬於損害較
      少之方案，絕未因主張Ｈ案而蒙利。
　　3.不論在分割方案Ｈ案或Ｅ案，被上訴人壬○○○及丙○○母子皆分得經濟價值
      較高之土地，而比較辛○○○、丁○○母子與壬○○○母子就系爭土地之持分
      皆相同，所分得土地之經濟價值皆遠遜於壬○○○母子，為不爭之事實，殊不
      知壬○○○母子二人反對分割方案Ｈ案之理由為何？
　　4.本案共有人除辛○○○母子及乙○○○仍居住系爭共有土地之舊居外，其餘共
      有人皆已搬遷他處，如選擇分割方案Ｅ者，勢必拆除辛○○○等之部分舊宅、
      橋樑及埋設於地下之給水設施與排水陰井（見辛○○○九十年五月七日陳報續
　　　狀所載）。換言之，分割方案Ｅ不僅未能提高系爭土地之價值，亦徒增共有人
      辛○○○母子之損失，然分割方案Ｈ案不僅能提高系爭土地之價值，亦能避免
      辛○○○等之舊宅及其他水利設施遭到拆除之噩運。
    5.綜觀本分割方案Ｅ之應受補人員均屬私設道路東側之土地分配人，而Ｈ方案之
      應受補人員則分別於私設道路東、西兩側均有，可徵Ｈ方案應屬較公平之方案
      。
    6.末按，定共有物分割之方法，固可由法院自由裁量，惟仍應斟酌共有人之意願
      、利害關係及分得部分所得利用之價值等情形，定一適當公平之方法以為分割
      ，最高法院著有八十九年台上字第七二四號裁判意旨可資參照（同證十六）。
　　　綜合上開情事，分割方案Ｈ案與分割方案Ｅ案相較，Ｈ方案應屬較為公平之分
　　　割方法。
乙、被上訴人方面：
壹、戊○○、寅○○、丑○○、子○○部分：
一、聲明：求為判決：
　(一)上訴駁回。
　(二)第一、二審訴訟費用由上訴人負擔。
二、陳述：除引用原判決書之記載外，補稱：
　(一)查原審判決採行附圖Ｂ案分割，使每一共有人分得之土地均能面臨私設八八米道
　　路，均可單獨處分或申請建築，是最符合土地經濟利用及公平原則，至於私設八
　　米道路依建築法規定長度超過三十五公尺，須留設迴車道，，此為法律規定，上
　　訴人主張依Ｈ案分割，確非適當。
　(二)上訴人另指原判決採行Ｂ案分割，私設道路將先經過同段六三二地號土地才能與
　　大雅鄉○○街連絡，與事實不符，僅以系爭土地共有人現在通行出入之通路本即
　　與大雅鄉○○街相連，並無所謂通行不便之問題，且被上訴人所以希望維持第一
　　審判決之方案者，即因六三二地號土地果園為丑○○所有，依原審判決可使六三
　　二號土地更為充分利用並較無爭議。故如依原審判決採行之分割方法，六三二號
　　土地所有人丑○○、子○○自當完全同意配合法院判決所留設八米道路與大雅鄉
　　○○街道路之連絡，不可能妨礙共有人使用私設八米道路之出入，故絕無上訴人
　　所指衍生另一通行權之問題。
  (三)如不能維持原則，則主張依修正Ｅ案為分割。
貳、癸○○部分：
一、聲明：求為判決：
　(一)原判決廢棄。
  (二)請准就兩造共有坐落台中縣大雅鄉○○段六三一地號土地，地目建，面積○．二
    九四一公頃土地依Ｈ分割方案而為分割。
二、陳述：
　(一)支持Ｂ圖之共有人眾口鑠金，皆未考慮土地真實利用價值及公平性，只憑個人好
　　惡及利益而為不實之論述。被上訴人丑○○所言若採Ｂ圖分割方案，將有增加坐
　　落於台中縣大雅鄉○○段六三二號、地目田之該筆農地之利用價值，實為謬論，
　　蓋該地並非系爭之標的且非建地，豈能有增加利用價值之考量，此有該筆土地登
　　記簿謄本乙份可證。又若以Ｂ圖分割，僅共有人丑○○一人得利，而分配於標的
　　東側之其他共有人辛○○○、癸○○、乙○○○皆造成地形縱深變更長之損害，
　　其中尤以共有人癸○○之受損最巨，因癸○○於系爭之標的上擁有778.14平方公
　　尺之持分面積，且其住所又非Ｂ案八米計劃道路所經之處。因共有人丑○○之非
　　分請求，使癸○○因而必須面臨拆屋之痛，實難符成物不毀原則，亦喪失人道。
　(二)如以Ｂ圖方案分割，雖八米道路後方留有九米之迴車道，但很明顯除了共有人辛
　　○○○、癸○○、乙○○○、己○○、壬○○○及潘加榮之所持面積有提供相當
　　面積作為迴車道使用外，其餘共有人寅○○、戊○○、子○○、丑○○四人之持
　　分面積卻無減少，係以少數共有人得利，非以全部共有人利益為前提考量，自不
　　符公平原則。
　(三)又以Ｂ圖方案為分割，絕非長久之計，勢必造成爾後與坐落於台中縣大雅鄉○○
　　段六三二號地目田之共有持分人，分別為子○○、丑○○，產生再次糾紛。因Ｂ
　　圖所示之八米道路非與既有之大雅鄉○○街○○道路完全連接，而須占用台中縣
　　大雅鄉○○段六三二部分土地，如此並非徹底解決問題，所以是弊不是利。
　(四)共有人即上訴人辛○○○與共有人即追加上訴人丁○○二人為母子關係，持分分
　　別為23/768、23/768，而共有人壬○○○與丙○○二人亦為母子關係，持分亦分
    別為23/768、23/768，既然兩對母子各方面條件皆相同所應分得之結果亦應相同
　　，若以Ｂ圖分之，則共有人壬○○○與丙○○分得Ｂ圖之(3)與(4)二筆土地，顯失
　　公平於其他共有人，何能服眾。為此修改Ａ圖為Ｇ圖分割。
參、丙○○、壬○○○部分：
一、聲明方面：
　　本件原審判決後，上訴人辛○○○將其所有土地持分二分之一所有權移轉丁○○
    ，並出而承當訴訟，但於本件訴訟應無影響，故有關共有物之分割方法仍請求維
    持原審判決，或請依雅潭地政事務所九十一年七月二九日複丈成果圖方案Ｅ之修
    正案而為判決，請求如下：
    兩造共有坐落台中縣大雅鄉○○段六三一號，地目建，面積○．二九四一公頃土
    地，其分割方法為如附圖所示：編號(1)部分面積○．○○七六公頃分歸上訴人辛
    ○○○取得；編號（１－１）部分面積○．○○七五公頃分歸上訴人丁○○取得
    ；編號(2)部分面積○．○六六六公頃分歸被上訴人癸○○取得；編號(3)部分面積
    ○．○○七五公頃分歸被上訴人丙○○取得；編號(4)部分面積○．○○七五公頃
    分歸被上訴人壬○○○取得；編號(5)部分面積○．○四八五公頃分歸被上訴人乙
    ○○○取得；編號(6)部分面積○．○一八四公頃分歸被上訴人戊○○取得；編號
    (7)部分面積○．○一七一公頃分歸被上訴人寅○○取得；編號(8)部分面積○．○
    二三○公頃分歸被上訴人子○○取得；編號(9)部分面積○．○二三○公頃分歸被
    上訴人丑○○取得；編號１０部分面積○．○二五二公頃分歸被上訴人己○○取得
    ；編號部分面積○．○四二二公頃留供為道路，由兩造各按原有持分比例共有
    。
二、陳述：
　(一)查原審就共有土地所為Ｂ案之分割方法，顧及所有共有人分割後土地之便利使用
　　，確屬最公允之方案，上訴人指該方案私設道路東側土地縱深較長對分得土地在
　　東側之上訴人較為不利乙節，實非有理，蓋系爭土地既非規則形狀，於其中留設
　　私有巷道，而期路之東西兩側土地縱深相等，誠不可能，況原審所測Ａ、Ｂ兩案
　　，路之東西兩側縱深幾相等長，完全不影響分得土地者之使用。
　(二)上訴人又指依原審所採之Ｂ案，私設道路部分將先經過同段六三二號土地才能與
　　大雅鄉○○街連絡云云，與事實不符，實則無論原審Ａ案抑或Ｂ案均與現通行之
　　既成道路相連，故原審所採之Ｂ案所留設之道路並不影響共有人分割後之道路通
　　行。
　(三)縱如認原審所採Ｂ案留設之道路出口與同地段六三二號土地有少許相接，但該六
　　三二號土地所有人丑○○、子○○如同意該巷道出口相連之六三二號土地供共有
　　人通行，自亦無礙原審判決採分割方案之公允性。縱再退而言，如上訴人堅稱原
　　審分割Ｂ案留設之巷道有部分與六三二土地相接，未能全部與六三二號土地外之
　　既成道路銜接，亦可將原審Ｂ案留設之道路南稍端為西移，而北端稍為東移如後
　　附圖紅色虛線所示，而各共有人分得土地位置不變，此案保留原審所採方案之公
　　平性，亦可避免上訴人所指摘之缺失。
　(四)查原審所為依附圖所示Ｂ案分割，顧及分割後各共有人分得土地之獨立性，且不
　　拆除其中癸○○已建二層樓房之完整性，應屬最合乎公平之方案。惟上訴人質疑
　　分割所留設之道路南端出口有部分與六三二號土地相重疊，亦即必需通過六三二
　　土地 (不到○．五坪 )，為此特聲明請依八九年六月二十二日準備書狀所提後附
　　圖分割，亦即將留設道路南端右緣起點與六三二號土地三角頂端相交，俾道路可
　　全部直通對外之既成道路，至於共有人分得位置面積則與原審Ｂ案同。
　(五)謹查系爭共有土地原審判決業已顧及所有共有人使用土地現狀及各共有人分割後
　　之使用利益，其採Ｂ案所為判決，誠屬公平合理，上訴人之指摘並無理由，故祈
　　能維持原審判決。至上訴人不服原審判決所採Ｂ案分割，其最主要理由有二，認
　　共有地分割後私設道路部分將先經過同段六三二號土地，才能與大雅鄉○○街連
　　絡，日後衍生另一通行權問題此其一，另又認共有地分割不需留設迴車道。( 參
　　八九年一月十八日上訴理由狀上訴理由二；八九年四月十日準備書狀一、) 被上
　　訴人癸○○及乙○○○亦以相同理由反對原審判決。(參癸○○八九年四月七日
　　準備書狀聲明事項三及乙○○○八九年九月六日準備書狀事實及理由二１、) 謹
　　查私設通路為單向出口，且長度超過三十五公尺者，應設置汽車迴車道，此為建
　　築技術規則第三條之一所明定，故上訴人及不服原判決所採Ｂ案之被上訴人其所
　　持最重要理由厥為共有地分割後私設通道出口，有一部分與訴外六三二號土地相
　　連，致私設道路未能全部與龍善街相通。上訴人乃就原審判決Ｂ案道路出口部分
　　稍加移動另擬方案Ｅ，其中只將私設道路出口西移，使與龍善街既成道路完全相
　　通，其餘各共有人分得土地位置均與原審判決所示Ｂ案相同，故方案Ｅ可謂保有
　　原審判決Ｂ案之優點而無上訴人不服之缺點。
　(六)故退一步而言，如認原審判決Ｂ案非盡善，則在本院系爭土地分割方案Ｅ、Ｆ、
　　Ｈ三案中，Ｆ案共有人所分得土地與持分比例不合，且提案之被上訴人乙○○○
　　反支持上訴人之Ｈ案，故Ｆ案無足論。而方案Ｅ應屬公平之分割方案：
    (1)修正Ｅ案分割後各共有人取得之位置與原審判決相同。於共有地留設一八米寬
      巷道及依法於巷道中留設九米寬之迴車道，而各共有人分得土地之臨巷道之面
　　　寬均達四米以上，俾均能單獨建築使用。至於上訴人辛○○○於第一審判決後
      將其土地所有權二分之一移轉登記其子丁○○，但並不影響本件之訴訟，且辛
      ○○○自提之分割方法係將如原審判決其所分得之土地均分為前後二單獨所有
      權，使二人分得土地前後相連，故雖辛○○○分得之土地未面臨巷道，但於爾
　　　後建築時可與丁○○自行協議，故修正Ｅ案之編號(1)及編號（１－１）分歸渠
      等取得，為其所同意。
    (2)共有土地上訴人癸○○母子現建有二層樓房，拆之可惜，故修正Ｅ案將編號(2)
      部分分歸癸○○所有，庶於分割後，現所有之二層樓房可免拆除。
　　(3)共有地東南側相鄰之同段六三二號土地為共有人丑○○所有，而編號(9)部分土
　　　地前後寬窄不一，非甚方整之土地分歸丑○○取得，使其得與六三二號土地合
　　　併使用，發揮土地之最大使用效益。
  (七)上訴人提出之方案Ｈ之分割方法，並非允當：
　　(1)上訴人丙○○分得之編號(3)及壬○○○分得之編號(4)土地面臨巷道之寬度僅三
      公尺，深度達二十餘公尺，不知如何建屋，按諸台灣省畸零地使用規則第十條
      規定，正面路寬超過七公尺至十五公尺之基地，其得建築之最小寬度為三．五
      公尺，該規定乃住宅土地建屋之最起碼要求，依Ｈ案，上訴人分得之土地面寬
      僅只三公尺，嗣後建屋，扣除兩邊牆後，室內寬僅只二公尺多，則該房屋是否
      適宜居住，已不言可諭。共有物之分割應求公平及合情合理，故Ｈ案顯有未盡
      情理。
　　(2)被上訴人乙○○○無論修正Ｅ案抑或Ｈ案，其分得之土地雖均位於東北側，依
      修正Ｅ案其所取得之土地長寬均為二十餘公尺，甚為方整，惟依Ｈ案，其分得
      之土地寬度雖幾達三十公尺，然深度南端部分二十七公尺，北端部分卻僅十公
      尺，深度明顯不足，形成南寬北窄之形狀，較不利於建築使用，且按修正Ｅ案
      ，其僅需給付他共有人三○○六五元，而依Ｈ案反而應給付一七四一二二元，
      是修正Ｅ案較Ｈ適當，不容置疑。
  (八)再者，共有物之分割，固求共有人間之公平，亦應以全體共有人損害最小，而能
    使共有物發揮最大效益之方式為之。上訴人其於九十一年十月三十一日準備書上
    訴理由一中亦為相同之主張，其指：「．．．所以在分割方案Ｈ案中，僅辛○○
    ○一人之分割價值呈現較Ｅ案為低之情形，其餘之共有人在Ｈ案中分得之分割價
    值皆大於Ｅ案（詳如證十七）換言之，在Ｈ案當中全體共有人之分割價值合計為
    四千五百二十一萬五千五百四十七元，然Ｅ案僅四千三百九十六萬八千零二十五
    元，相差一百二十四萬七千五百二十二元。對全體共有人而言，分割方案Ｈ案明
    顯屬於經濟價值較高之方案。」易言之，因Ｈ案經華聲公司鑑定結果共有地分割
    後全部分割價值較修正Ｅ案高，故認Ｈ案為較適當之方案。對於上揭上訴人採認
    之分割方案優劣之標準被上訴人亦予同意，惟依該原則，吾人認修正Ｅ案應係較
    優而Ｈ案為劣之方案：
    (1)上訴人指Ｅ案全體共有人之分割價值為00000000元較Ｈ案相差一百餘
　　　萬元，並不確實，蓋Ｅ案全體分割價值為00000000元，此參華聲公司
      鑑定報告書即明，上訴人所指修正Ｅ案之價值為00000000元，乃故將
      共有道路價值0000000元扣除之結果，實則Ｅ案之價值連同路地為00
      000000元，Ｈ案連同路地之價值為00000000元，兩相較之結果
      ，修正Ｅ案整體價值高於Ｈ案一○二八七八元。
    (2)至於上訴人指依Ｈ案，各共有人分得之分割價值僅辛○○○較Ｅ案為低，餘共
      有人在Ｈ案分得之分割價值均較修正Ｅ案高，（上訴人嗣後提出之分割方案修
      正Ｅ案與Ｈ案之比較，Ｈ案各共有人分得之分割價值全部較修正Ｅ案為高）此
      乃因修正Ｅ案中未將共有路地計入各共有人分割價值之當然結果，被上訴人茲
      將華聲公司之修正Ｅ案之鑑定報告中將共有路地價值按共有人持分比例計算後
      加計之結果（詳附表一），發現除丁○○、癸○○、乙○○○其於Ｈ案中分割
      價值高於修正Ｅ案外，餘共有人分割價值修正Ｅ案高於Ｈ案，而共有人全體分
      割價值修正Ｅ案則高於Ｈ案。
    (3)依華聲公司鑑定報告，分割方案Ｈ之留設巷道面積為四三八平方公尺，修正Ｅ
　　　案之巷道面積僅四二二平方公尺，兩相比較，修正Ｅ案道路面積少於Ｈ案十六
      平方公尺，易言之，全體共有人所能分配之土地面積修正Ｅ案較Ｈ案多出十六
      平方公尺，故修正Ｅ案顯然損害共有人較小而共有人所得到之利益較大。
    (4)再以兩方案方割後之形狀言，修正Ｅ案各共有人分得之土地寬度與深度比例適
      當，區塊方整，較適於建屋，而Ｈ案共有人分得之區塊或面寬不足，或深度不
      夠，較修正Ｅ案為劣，甚為顯然。
  (九)上訴人又以依分割方案Ｈ，辛○○○、丁○○、癸○○三人分得土地之分割價值
    合計應受他人補償一一○八四八元，而依修正Ｅ案，其三人應受補償金額達二二
    九三七○元，從而認Ｈ案損害較少．．．云云，其言無理：
    (1)華聲公司就本件共有人分得之土地價值之鑑定，其未慮及分割後各區塊土地距
      南邊既成道路之遠近，而一律視為同價，已有不妥，且對被上訴人於Ｈ案分得
      土地之面寬僅三米，顯不適於建屋住屋，其價值當然較低，但華聲公司對此影
      響價值因素全然漠視，故其鑑定報告非屬公允。
    (2)依華聲公司之鑑定，修正Ｅ案中辛○○○母子三人應受補償之金額固較Ｈ案為
      高，但經他共有人補償後，其所分得之價值應與其持分價值相同，亦即其應無
      任何受損之可言，且分割方法是否公允應就整體而論，不應僅視個人，而修正
      Ｅ案各共有人應相互補償之金額為二八九○一二元，較之Ｈ案0000000
      元為低，依上訴人上開認定標準，修正Ｅ案較Ｈ案為價。
    (3)實則，本件無論修正Ｅ案或Ｈ案，最大得利者，應屬上訴人癸○○母子，蓋本
      件之分割方案，上訴人母子於共有地上有二層樓之房屋，為保存該屋免受拆除
      ，故他共有人完全遷就之，致無論何方案，上訴人母子均得以完整保留二層樓
      房，而其他共有人之現有平房，均得拆除無法保存，以上揭二層樓房價值論應
      逾百萬，故如未考慮得以保留樓房之價值利益，必致分割結果，房屋應拆除之
      共有人尚需付錢補償能保留房屋之人，可謂公平？故為求公平，本件分割應將
      未拆除房屋之價值列入評估審酌，始稱允當。
肆、乙○○○部分：
一、聲明：求為判決：
　(一)原判決廢棄。
　(二)兩造共有座落台中縣大雅鄉○○段六三一地號土地、地目建、面積○．二九四一
　　頃，其分割方案如Ｈ案所示。
二、陳述：
　(一)被上訴人乙○○○同意Ｈ案，事實及理由如下：
　　1.判決共有物分割究竟採取何種分割方案，所應斟酌者，除考量公平之外，為同
　　　意某一方案共有人所佔之持分面積，而非共有人之人數，因為共有人均可將其
　　　持分移給多人而增加共有人數。本件同意Ｈ案之共有人有辛○○○（持分面積
　　　一七六．一五方公尺，包括丁○○）、乙○○○（持分面積五六六．七六平方
　　　公尺，佔第二多）、癸○○（持分面積七七八．一四平方公尺，佔最多）及己
　　　○○（持分面積二九四．一○方公尺），其持分面積合計一八一五．一五平方
　　　公尺，佔全部面積二九四一．○一平公尺百分之六一．七一。
　　2.當事人祇有乙○○○及辛○○○住在系爭土地之建物，採用Ｈ案乙○○○及張
　　　素雲均可繼續使用建物，對社會經濟的破壞較小。
　　3.在Ｅ案，私設道路東側之縱深較深，反之，西側則較淺，對於分得東側之乙○
　　　○○（編號５）、辛○○○（編號１）、癸○○（編號２）顯然不利（編號９
　　　之丑○○，因分得之部分與其共有之六三二號土地相鄰，可通既有巷道，並合
　　　併使用，反而有利）。由於Ｅ案在東側之縱深較深，利用性較差之減成價位區
　　　土地（見鑑定報告書第二至二九頁），其面積遠大於西側，對分得東側的人顯
　　　失公平；反之，如採Ｈ案，東西之減成價位區土地面積較相當，對兩造均屬公
　　　平。
　(二)被上訴人乙○○○不再主張Ｆ案被上訴人乙○○○前曾主張Ｆ案，茲不再主張，
　　主要理由為東西側之減成價位之積不相當，對分得東側的人不公平。
伍、己○○部分：
    未於言詞辯論期日到場，據其於準備程序具狀陳述：
  (一)同意追加丁○○為本件之上訴人。
  (二)同意上訴人辛○○○所提出由台中縣雅潭地政事務所於九十一年七月五日所複丈
　　之複丈成果圖為分割。
　　　理　　　由
壹、程序方面：
一、上訴人辛○○○就系爭共有土地之持分原為三八四分之二三，嗣已於八十八年十
    一月二十三日將上開七六八分之二三轉讓與其子丁○○，有所提出之土地登記簿
    謄本可稽，丁○○已為系爭土地之共有人，並據就此部分承當辛○○○之訴訟，
　　且為兩造所同意，爰併列其為上訴人。
二、被上訴人己○○未於言詞辯論期日到場，核無民事訴訟法第三百八十六條各款所
    列情形，爰依上訴人之聲請，由其一造辯論，而為判決。
貳、實體方面：
一、上訴人主張：坐落台中縣大雅鄉○○段第六三一地號，地目建，面積○．二九四
    一公頃土地（下稱系爭土地）為兩造所共有，各共有人應有部分如附圖（Ｈ）「
    持分欄」所示，該土地並無不能分割之情形，兩造亦未訂有不分割之契約，因不
    能協議分割，伊依法自得訴請裁判分割等情，求為命准依附圖（Ｈ）方案為裁判
    分割之判決。
二、被上訴人等均同意分割，但所主張之分割方法不盡相同，其中被上訴人戊○○、
　　寅○○、丑○○、子○○、丙○○、壬○○○等六人（下稱戊○○等六人）主張
　　按原判決附圖（Ｂ）方案分割，如不能依此分割，則主張依修正附圖（Ｅ）方案
　　分割，被上訴人癸○○、乙○○○、己○○三人則主張以上訴人所擬之附圖（Ｈ
    ）方案分割。
三、上訴人主張系爭土地為兩造所共有，各共有人應有部分比例如附圖（Ｈ）「持分
    欄」所示，兩造間就系爭土地並未訂有不分割之契約，亦無因物之使用不能分割
    之情形，而無法就分割方法達成協議等情，業據提出土地登記簿謄本、地籍圖謄
    本為證，且為被上訴人所不爭執，自堪信為真實。系爭土地既為建地，依其使用
    目的亦無不能分割之情事，是上訴人訴求為裁判分割，依民法第八百二十三條第
    一項規定，自無不合。
四、復查系爭土地之使用現狀，如後附現狀圖所示：地上建物Ａ、Ｂ部分為被上訴人
　　子○○、丑○○所有；Ｃ、Ｄ部分為被上訴人子○○所有；Ｅ部分為被上訴人戊
　　○○、乙○○○、子○○、丑○○、丙○○、壬○○○及上訴人辛○○○所共有
　　；Ｆ部分為被上訴人乙○○○所有；Ｇ部分為上訴人辛○○○所有；Ｈ部分為被
　　上訴人寅○○及癸○○所有。上開建物除Ｇ部分為新建二層樓鋼筋混凝土造樓房
　　外，其餘均為低矮老舊土造瓦房或磚造瓦房，該Ｇ部分二樓樓房外設有自備之排
    水陰井及抽水設備，並設有水泥橋一座通過相鄰之水利溝渠，其設施完善，並連
    成一氣，業據原審及本院受命法官履勘現場，分別製有勘驗筆錄及現場圖，並經
    原審囑託台中縣雅潭地政事務所勘測屬實，製有複丈成果圖在卷可稽，且據上訴
    人辛○○○提出相關現場相片在卷可考，復為兩造所不爭執，兩造於原審履勘時
    ，均表明原則上保留建物，但如分割闢道之需，願配合拆除建物，上訴人辛○○
    ○於本院則主張其新建樓房及私設地下排水陰井水泥橋等物均連成一氣，自成一
    格，價值不菲，不宜任意破壞，是綜合上情，考慮其經濟價值及社會成本，上開
    樓房建物以其占用現狀分割為宜，各該老舊低矮平房，則無保留之價值，不以其
    占有現狀影響分割方式之考量。次查，為使各人所分得之土地均能面臨道路，能
    建築使用，並得與外界道路聯絡，兩造均同意於系爭土地中央保留八公尺寬道路
　　。又無論依附圖所示之任何方案所留設之道路面積換算結果，該保留道路長度均
　　約五十公尺左右，且為單向出口，此有複丈成果圖附卷可憑，依建築技術規則第
　　三條之一規定，私設通路為單向出口，且長度超過三十五公尺者，應設置汽車迴
　　車道，迴車道視為該通路之一部份。再者，位於系爭土地東南方，與系爭土地相
　　鄰之同段六三二號土地為被上訴人丑○○、子○○所共有之果園，有地籍圖謄本
　　一份在卷可佐。本院審酌上情，認所闢之道路，自以能完全連接相鄰之龍善巷為
　　宜，而無庸假設該第六三二地號土地為妥。又系爭土地地形，為東西寬度大於南
　　北之距離，路設其中，南北兩側必成裡地，故該路不宜於一側，而致另側裡地
　　過多，而有害其價值及利用。
五、兩造主張之分割方案各有不同，被上訴人戊○○等六人主張依附圖（Ｂ）方案分
    割其後經予修改為Ｅ方案，最後又提出修正Ｅ方案，上訴人辛○○○、丁○○及
    被上訴人癸○○、乙○○○、己○○等五人（下稱辛○○○等五人）最初主張甲
    案，於本院則予捨棄，改提Ｇ案，嗣再修正為Ｈ案。惟兩造先後所提各案，均不
　　脫原有基本架構，僅為部分之修正，爰一併予以評斷其差異及優劣：
  (一)就附圖（Ｂ）方案言：(1)依此案所闢貫穿南北之中間道路偏於西半部，造成分到
    兩側土地者面路較寬，裡地較少，但分到東半部土地者面路較窄，且縱深過長，
    裡地較多，較難利用，不符公平原則。上開情形，於被上訴人壬○○○、丙○○
    （分得編號３、４土地）暨上訴人辛○○○、丁○○（分得編號１土地）二對母
    子之間尤其明顯。蓋其各該二人間之面積總和均為一五○平方公尺，且均為由母
    轉讓於子各半，但被上訴人壬○○○、丙○○二人則均面臨私設道路，而無裡地
　　，可蓋面路房屋二棟，但上訴人辛○○○、癸○○母子所分得土地面寬僅容蓋面
　　路房屋一棟，其後即東半段則全為裡地。再者，被上訴人癸○○於系爭土地上擁
　　有七七八、一四平方公尺之持分面積，但依此案分配所得之裡地則多達三一二平
　　方公尺，此較之被上訴人壬○○○二人面積僅為一五○平方公尺，卻全無裡地之
　　情形，益徵不符公平原則。(2)依此案所闢之私設道路出口一部分，須假被上訴人
　　子○○、丑○○共有而非本案分割之同段六三二號土地，始得與龍善巷相通，對
　　系爭土地其他共有人之進出顯有不利。由上言之，本案乃屈就於被上訴人壬○○
　　○、丙○○二人必皆面路而設，致有上開瑕疵，是尚非完善之分割方案，殊不足
　　取。而兩造另提之Ｅ案及Ｇ案，其私設道路之出口，亦皆須利用同段六三二地號
　　部分之土地，始能完全與龍善巷暢通，其瑕疵均與上開情形無殊，自亦皆不可取
　　。
  (二)關於被上訴人戊○○等六人所提之修正Ｅ方案：(1)此案乃稍修正原有之Ｂ、Ｅ方
    案，使之私設道路之出口無庸利用同段六三二地號土地而已，而上開Ｂ案關於東
    側土地裡地較多，同樣面積同樣情形之壬○○○、辛○○○二對母子所分得之土
    地利用價值則迥異等瑕疵依然存在；(2)且目前僅上訴人辛○○○母子及被上訴人
    乙○○○二家實際居住於系爭土地上，其他房屋均為低矮老舊平房，並無保留價
    值之事實，為兩造所不爭執，然依此案，均須拆除上訴人辛○○○及被上訴人乙
    ○○○二家之部分房屋，並將上訴人辛○○○所有房屋之地下陰井等給水及排水
    系統所屬之土地分配予其他共有人，而有其地基系統之完整性，對於社會經濟
    之耗損均鉅，是此案亦有瑕疵，亦非可取。
  (三)關於上訴人辛○○○所主張之Ｈ方案：(1)此案已就原有之Ｇ方案之缺點加以修正
    ，使私設道路之出口完全與龍善巷相接，而無庸經過同段六三二地號之土地；(2)
    贊成此案者，有上訴人丁○○，被上訴人乙○○○、癸○○及己○○，其持分面
    積合計為一八一五．一五平方公尺，佔系爭土地全部面積二九四一．○一平方公
    尺之百分之六一．七一，最符大部分共有人之利益；(3)本案之私設道路較居系爭
    土地之中間部位，使東西二半之土地深度較為接近，而使東半部土地之裡地面積
    減少，較利於土地之利用效益，亦符於公平原則。且使上訴人辛○○○母子所分
    擔之土地面路部分之面積較修正Ｅ案稍多，而使裡地稍減，使其經濟價值較接近
    於被上訴人壬○○○母子所分得之土地，故較符合公平原則；(4)依此方案分配之
    結果，上訴人辛○○○及被上訴人乙○○○二家實際居住之建物均可保留，上訴
    人辛○○○所有房屋之給水及地下陰井排水系統，暨橫越水利溝渠聯外之水泥橋
    均無庸破壞，故對社會經濟之破壞最小，亦最符土地利用之經濟效益原則。
  (四)綜上所述，本院斟酌兩造土地使用現狀，當事人之意願，相關法令之規定，及系
    爭土地分配使用之經濟效益，兼顧兩造之利害關係，認以附圖（Ｈ）案所示之分
    割方法分割系爭土地為允當。
六、次按法院裁判分割共有物，如依原物數量按應有部分之比例分配，其價值顯不相
    當者，自應依其價值按其應有部分之比例定其分配，方屬公平，最高法院著有七
    十二年度台上字第八二九號判例可參。查本件系爭土地附近龍善街路線段為每坪
　　約七五、○○○元，本案分割巷道價則每坪約六○．○○○元，此經本院囑託華
　　聲企業發展鑑定顧問有限公司（下稱華聲公司）就所查得鄰近地價暨根據當地里
　　鄰環境、交通情況、公共設施、使用現況、經濟發展及房地產交易現況等因素研
　　討而得。是各共有人所分得之土地，依其臨街之遠近，及所處位置，而區○○路
　　線價位區○巷道價位區、裡地價位區及減成價位區四個區位，其價值顯有差異，
　　依上開說明，自應以金錢相互補償。本件經本院囑託華聲公司，就各共有人依附
　　圖（Ｈ）方案分得之土地各居上開各價位區面積之多寡而推算出所分得之土地價
　　值與應有部分應得之價值增減差價額如附表（一）之所示，並算出各共有人應相
　　互補償之金額如附表（二）之所示，並據以判命補償。
七、被上訴人丙○○、壬○○○雖辯以華聲公司之鑑價未慮及分割後各區塊土地距南
    邊既成道路之遠近，一律視為同價，已有不妥，且伊等所個別分得之土地面寬各
    僅三米，顯不適於建屋居住，其價值應較低，且該鑑定報告就此全予漠視，故其
    鑑定非屬公允。又依此案分割之結果，上訴人辛○○○之二層樓房可免於拆除，
    自應將其免於拆除之價值一併列入評估審酌云云，惟查：本件依附圖（Ｈ）方案
    分割之結果，系爭土地已自中間部位闢一道路直通既成之龍善街，其縱深要只約
    五十公尺，是各分配所得土地與既成道路之遠近相去無多，不因此而影響其價值
    ，其價值之差異，只因是否面街、裡地及畸零地之不同而有差別，此已據華聲公
    司就上開情形參考鄰里之經濟環境等因素予以研討而獲致上開結論，而上訴人丁
    ○○及被上訴人丙○○所分得之土地原各受讓於其母辛○○○及壬○○○，依其
    原占有之使用狀況，即屬合併使用，殊無因於訴訟中細分而依其如何建築而評估
    其價值之必要。又上訴人辛○○○母子所有之二層樓房並非土地之一部分，且本
    件鑑價，均以素地為之，已據該鑑定報告就此載明甚詳。綜上，被上訴人壬○○
　　○、丙○○上開所辯，要只憑一己主觀之評價，又無具體之評估數據可參，任意
　　指該鑑價不公及要求一併估計免於拆屋之價值，殊無可採，自無上開相互補償
　　金額之認定。
八、綜上所述，本院認依附圖（Ｈ）方案分割，並依附表（二）為補償始為適當，原
　　判決命依附圖（Ｂ）分割，固非無見，惟其未斟酌分配土地之公平原則及該案之
    上述瑕疵，又未就各共有人分配價值之顯不相當而依其價值按應有部分之比例定
　　其分配，自有未洽，上訴意旨指摘原判決不當，求予廢棄改判，為有理由，爰予
    廢棄改判如上。
參、據上論結，本件上訴為有理由，依民事訴訟法第四百六十三條、第三百八十五條
　　第一項前段、第四百五十條、第七十八條、第八十五條第一項但書、第八十一條
　　第二款，判決如主文。
中　　　華　　　民　　　國　　九十一　　年　　 十二　　 月　　二十四　　日
~B1民事第五庭審判長法　官　陳滿賢
~B2　　　　　　　　法　官　古金男
~B3　　　　　　　　法　官　朱　樑
右為正本係照原本作成。
兩造均不得上訴。
~B　　　　　　　　書記官　陳秀真
中　　　華　　　民　　　國　　九十一　　年　　 十二　　 月　　 三十　　 日
　　　　　　　　　　　　　　　　　　　　　　　　　　　　　　　　　　　　Ｙ
